臺灣臺中地方法院刑事判決　
110年度易字第493號
聲  請  人  臺灣臺中地方檢察署檢察官
被      告  陳昱先


上列被告因背信等案件，經檢察官聲請簡易判決處刑（107年度
偵字第25838號），本院豐原簡易庭認不宜逕以簡易判決處刑（1
10年度豐簡字第75號），改依通常程序審理，本院判決如下：
    主    文
陳昱先犯背信罪，處有期徒刑參月，如易科罰金，以新臺幣壹仟
元折算壹日。緩刑貳年，並應向公庫支付新臺幣伍萬元。  
    犯罪事實
一、陳昱先係址設臺中市○○區○○路000號「豐源育樂有限公司」
    （下稱豐源公司）之董事，為豐源公司之負責人（嗣於民國
    108年4月11日辭職），負責綜理該公司所有事務，負有為豐
    源公司員工申報勞工保險附隨業務，而為從事業務之人。陳
    昱先明知其配偶劉鵑菱並未在豐源公司任職，竟意圖為不知
    情之劉鵑菱不法之利益，同時基於背信及行使業務上登載不
    實文書之犯意，於107年3月9日前某日，在上址豐源公司內
    ，將被保險人劉鵑菱之年籍資料、「勞保月投保薪資：2200
    0」、「合於健保投保條件：原因：到職、日期：107/3/9」
    等不實資訊登載於其職務上做成之「勞工保險加保申報表」
    ，表示劉鵑菱自107年3月9日起以月薪新臺幣（下同）2萬2,
    000元在豐源公司任職之不實登載，復持該申報表向勞動部
    勞工保險局（下稱勞保局）申請勞工保險事宜而行使，使有
    實質審查權限之勞保局承辦公務員誤認前情屬實，依上開不
    實之業務文書，將此不實事項登載於職務上所掌勞工保險被
    保險人投保資料表內，並使豐源公司因此負擔劉鵑菱如附表
    所示期間之勞工保險費共計2萬5,916元，足生損害於豐源公
    司及勞保局對於勞工保險管理之正確性。
二、案經臺灣臺中地方檢察署檢察官偵查後聲請以簡易判決處刑
    。
    理    由
一、證據能力
  ㈠以下本案所引用被告以外之人於審判外之言詞或書面陳述，
    均經本院於審判時當庭直接提示而為合法調查，檢察官、被
    告陳昱先均同意作為證據（見本院卷第252頁），本院審酌
    前開證據作成或取得狀況，均無非法或不當取證之情事，亦
    無顯不可信情況，故認為適當而均得作為證據。是前開證據
    ，依刑事訴訟法第159條之5規定，均具有證據能力。
  ㈡除法律另有規定外，實施刑事訴訟程序之公務員因違背法定
    程序取得之證據，其有無證據能力之認定，應審酌人權保障
    及公共利益之均衡維護，刑事訴訟法第158 條之4 定有明文
    。本案所引用之非供述證據，並無證據證明係實施刑事訴訟
    程序之公務員違背法定程序所取得，且檢察官、被告均未表
    示無證據能力，自應認均具有證據能力。
二、認定犯罪事實所憑證據及理由
　　上開犯罪事實，業經被告於本院審理時坦承不諱（見本院易
    字卷第255至256頁），核與證人劉鵑菱於偵訊中具結證述情
    節相符（見偵卷第189至195頁），且有豐源公司登記資料、
    股東同意書、變更登記表、公司章程等文件、勞工保險加保
    申報表、勞保局109年9月1日保費資字第10960223910號函檢
    送豐源公司99年1月至108年12月之被保險人名冊、臺中市政
    府108年8月1日府授經商字第10807394420號函檢送豐源公司
    資料、勞保局被保險人投保資料查詢、勞保局110年5月27日
    保費資字第11060123120號函暨檢附資料、110年7月13日保
    納行一字第11010280620號函暨檢附資料各1份在卷可稽（見
    偵卷第17至27、95至130、161、411至479頁、本院易字卷第
    35至44、83至93、119、133至142、147頁），核屬相符；又
    被告上開所為，足生損害於豐源公司及勞保局對於勞工保險
    管理之正確性。從而，被告於本院審判中之任意性自白內容
    ，核與前揭事證相符，應堪採信。本案事證明確，被告犯行
    堪以認定，應依法論科。
三、論罪科刑
  ㈠查被告行為後，刑法第215條於108年12月25日修正公布，於
    同年月27日施行。修正前刑法第215條定：「從事業務之人
    ，明知為不實之事項，而登載於其業務上作成之文書，足以
    生損害於公眾或他人者，處3年以下有期徒刑、拘役或5百元
    以下罰金。」，其所定罰金數額，均依刑法施行法第1條之1
    第2 項本文，就所訂罰金數額提高為30倍。修正後刑法第21
    5條規定：「從事業務之人，明知為不實之事項，而登載於
    其業務上作成之文書，足以生損害於公眾或他人者，處3年
    以下有期徒刑、拘役或1萬5千元以下罰金。」是上開修正規
    定僅係將罰金依刑法施行法第1條之1第2項本文，修正提高3
    0倍，以增加法律明確性，罪刑並無變更，於本案尚不生新
    舊法比較之問題，而應依一般法律適用原則，適用裁判時法
    。
  ㈡核被告所為，係犯刑法第216條、第215條之行使業務上登載
    不實文書罪、刑法第342條第1項之背信罪。被告所為業務上
    登載不實文書之低度行為，為行使業務上登載不實文書之高
    度行為所吸收，不另論罪。
  ㈢被告上開所為，係以一行為同時觸犯行使業務上登載不實文
    書罪、背信罪之2罪名，為想像競合犯，應依刑法第55條之
    規定，從一重之背信罪處斷。
  ㈣爰以行為人之責任為基礎，審酌被告為豐源公司之負責人，
    受豐源公司委任擔任職務，本應善盡職責處理豐源公司事務
    ，卻為圖第三人即證人劉鵑菱之利益，為非豐源公司員工之
    劉鵑菱申辦勞工保險，不僅造成豐源公司損失，且影響國家
    對於勞工保險管理之正確性，犯罪所生損害程度非輕；考量
    被告終能坦承犯行之犯後態度，及其犯罪動機、智識程度、
    生活狀況（見本院卷第256頁）等一切情狀，量處如主文所
    示之刑，並諭知易科罰金之折算標準。
  ㈤緩刑
　　按受2年以下有期徒刑、拘役或罰金之宣告，而有下列情形
    之一，認以暫不執行為適當者，得宣告2年以上5年以下之緩
    刑，其期間自裁判確定之日起算：一、未曾因故意犯罪受有
    期徒刑以上刑之宣告者，刑法第74條第1項第1款定有明文。
    查被告未曾受有期徒刑之宣告，有臺灣高等法院被告前案紀
    錄表1份在卷可證（見本院卷第261頁）。審酌被告已於本院
    審理時終能坦承犯行，頗見悔意，且其為上開犯行，無非起
    因家族企業經營之陋習，信其經此偵審程序，當知所警惕，
    無再犯之虞；況刑罰固屬國家對於犯罪之人，以剝奪法益手
    段之公法制裁，惟該積極目的在預防犯人再犯，對於初犯，
    惡性未深者，若因偶然觸法，即置諸刑獄自非刑罰目的，本
    院認對其所宣告之刑以暫不執行為適當，爰依刑法第74條第
    1項第1款宣告如主文所示緩刑，以啟自新。另為使被告確實
    知所警惕，爰依刑法第74條第2項第4款之規定，諭知被告向
    公庫支付如主文所示現金之負擔。　　
四、不另為無罪諭知
　㈠公訴意旨另以：被告就犯罪事實欄所為，同時涉犯刑法第21
    4條之使公務員登載不實罪嫌等語。
　㈡按犯罪事實應依證據認定之，無證據不得認定犯罪事實；不
    能證明被告犯罪或其行為不罰者，應諭知無罪之判決。刑事
    訴訟法第154條第2項、第301條第1項分別定有明文。次按事
    實之認定，應憑證據，如未能發現相當證據，或證據不足以
    證明，自不能以推測或擬制之方法，以為裁判基礎（最高法
    院40年度台上字第86號判決意旨參照）。而認定不利於被告
    之事實，須依積極證據，苟積極證據不足為不利於被告事實
    之認定時，即應為有利於被告之認定（最高法院30年度上字
    第816 號判決意旨參照）。所謂認定犯罪事實之積極證據，
    雖不以直接證據為限，間接證據亦包括在內，然而無論直接
    或間接證據，其為訴訟上之證明，須於通常一般之人均不致
    有所懷疑，而得確信其為真實之程度者，始得據為有罪之認
    定，倘其證明尚未達到此一程度，而有合理之懷疑存在時，
    自不能以推測或擬制之方法，以為有罪裁判之基礎（最高法
    院76年度台上字第4986號判決要旨參照）。
　㈢按刑法第214條所謂使公務員登載不實事項於公文書罪，須一
    經他人之聲明或申報、公務員即有登載之義務，並依其所為
    之聲明或申報予以登載，而屬不實之事項者，始足構成。若
    其所為聲明或申報，公務員尚須為實質之審查，以判斷其真
    實與否，始得為一定之記載者，即非本罪所稱之使公務員登
    載不實罪；次按勞工保險條例第10條第3項規定：「保險人
    為查核投保單位勞工人數、工作情況及薪資，必要時，得查
    對其員工或會員名冊、出勤工作紀錄及薪資帳冊。」。同條
    例第72條第3項、第4項規定：「投保單位違反本條例規定，
    將投保薪資金額以多報少或以少報多者，自事實發生之日起
    ，按其短報或多報之保險費金額，處4倍罰鍰，並追繳其溢
    領給付金額。勞工因此所受損失，應由投保單位賠償之（第
    3項）。投保單位於保險人依第10條第3項規定為查對時，拒
    不出示者，或違反同條第4項規定者，處新臺幣6千元以上1
    萬8千元以下罰鍰。（第4項）。」。顯見中央勞工保險局承
    辦人員，對於投保單位申報之員工薪資額，尚有實質之審查
    權責，並非一經申報即予登載甚明（最高法院84年度台非字
    第37號判決意旨參照）。
　㈣經查，被告固有將上開不實之資料登載於其業務上所掌之「
    勞工保險加保申報表」，且持向勞保局行使，並經勞保局核
    准證人劉鵑菱之加保，業經認定如前。惟揆諸前開說明，勞
    保局承辦公務員對於前述加保申請書所載事項是否實在，既
    本須依職權查明其上記載事項之真實性，憑為准駁之依據，
    而負有實質審查之權，亦即，並非投保單位一經申報即予登
    載。是縱勞保局承辦之公務員誤將上開不實事項登載於其職
    務上掌管之公文書，仍難認被告上開所為構成刑法第214條
    之使公務員登載不實公文書罪。是此部分本應為無罪之諭知
    ，惟此部分若成罪，與前揭經本院論罪科刑部分有想像競合
    犯之裁判上一罪關係，爰不另為無罪之諭知。
據上論斷，應依刑事訴訟法第452條、第299條第1項前段，刑法
第216條、第215條、第342條第1項、第55條、第41條第1項前段
、第74條第1項第1款、第2項第4款，刑法施行法第1條之1第1項
，判決如主文。
本案經檢察官陳東泰提起公訴，檢察官陳君瑜、林卓儀到庭執行
職務。
中　　華　　民　　國　　110 　年　　11　　月　　23　　日
                  刑事第五庭  審判長法  官  唐中興
                                    法  官  黃龍忠
                                    法  官  李怡真
以上正本證明與原本無異。
如不服本判決應於收受送達後20日內向本院提出上訴書狀，並應
敘述具體理由；其未敘述上訴之理由者，應於上訴期間屆滿後20
日內向本院補提理由書（均須按他造當事人之人數附繕本）「切
勿逕送上級法院」。
告訴人或被害人如不服判決，應備理由具狀向檢察官請求上訴，
上訴期間之計算，以檢察官收受判決正本之日起算。
　　　　                            書記官  林怡君
中　　華　　民　　國　　110 　年　　11　　月　　24　　日
附錄本案論罪科刑法條全文：
中華民國刑法第215條
從事業務之人，明知為不實之事項，而登載於其業務上作成之文
書，足以生損害於公眾或他人者，處3年以下有期徒刑、拘役或1
萬5千元以下罰金。

中華民國刑法第216條
（行使偽造變造或登載不實之文書罪）
行使第210條至第215條之文書者，依偽造、變造文書或登載不實
事項或使登載不實事項之規定處斷。

中華民國刑法第342條
（背信罪）
為他人處理事務，意圖為自己或第三人不法之利益，或損害本人
之利益，而為違背其任務之行為，致生損害於本人之財產或其他
利益者，處5年以下有期徒刑、拘役或科或併科50萬元以下罰金
。
前項之未遂犯罰之。

附表：（時間：民國；金額：新臺幣）
編號 投保月份 投保單位負擔金額（元） 備註 1 107年3月 1,210 豐源公司於107年3月9日以基本工資22,000元申報劉鵑菱加保 2 107年4月 1,650  3 107年5月 1,650  4 107年6月 1,650  5 107年7月 1,650  6 107年8月 1,650  7 107年9月 1,650  8 107年10月 1,650  9 107年11月 1,650  10 107年12月 1,650  11 108年1月 1,814 ⒈勞保局配合基本工資調整及「勞工保險投保薪資分級表」修正，自108年1月1日起將劉鵑菱投保薪資調整為23,100元，故此部分薪資調整非由豐源公司申報為之。 ⒉於108年6月13日退保。 12 108年2月 1,814  13 108年3月 1,814  14 108年4月 1,814  15 108年5月 1,814  16 108年6月 786  總計  25,916